行  政  法  院  判  決                          八十八年度判字第二六六二號
    原      告  甲○○
    被      告  財政部臺北市國稅局
右當事人間因綜合所得稅事件，原告不服行政院中華民國八十七年十月二十二日台八
七訴字第五二○八二號再訴願決定，提起行政訴訟。本院判決如左︰
    主  文
原告之訴駁回。
    事  實
緣原告八十三年度綜合所得稅結算申報，被告以其漏報取自國防部中山科學研究院（
以下簡稱中科院）之薪資所得計新台幣（下同）六九九、八四○元，乃核定補徵稅額
一二六、一三○元。原告不服，就取自中科院薪資所得部分，申經復查結果，未准變
更，一再訴願均遭決定駁回，遂提起本件行政訴訟，茲摘兩造訴辯意旨如次：
原告起訴意旨及補充理由略謂︰一、法律關係：(一)所得稅法第四條第八款明列研究補
助費為免稅，雖有但書指若為授與人提供勞務所得之報酬不適用之。但該但書並未
明定時、定額、依職級發給者即為提供勞務之所得，只是財政部片面所作之擴張解釋
，在推理上此等辯認條件與該但書之規定並無必然之關係，依中央法規標準法第五條
「左列事項應以法律定之，．．．二、關於人民之權利、義務者。」，同法第六條規
定：「應以法律規定之事項，不得以命令定之。」。可見財政部六十八年所作無因果
關係之解釋為違法，其所作處分在情、理、法上均為不當。(二)八十五年七月三十日增
訂之稅捐稽徵法第一條之一：「財政部依本法或稅法所發布之解釋函令，對於據以申
請之案件發生效力。但有利於納稅義務人者，對於尚未核課確定之案件適用之」。可
見前此財政部任何片面擴張解釋均屬非法，對系爭所得納、免問題，該部六十八年解
釋函應屬無效。中科院前依所得稅法第四條第八款主張免納依法並無不合，原核定機
關不應曲解法律強認不符依法律之但書。而無理要求中科院併計為薪資所得，該院亦
不願屈從無理之要求。此可由該院於八十四年九月仍呈國防部將行政院要求仍予免稅
而獲證明。二、研究補助與所得稅之關係：所得稅法第四條第八款但書雖然規定：「
．．．為援與人提供勞務所得之報酬，不適用之。」然查研究加給為勵員工參與研
究之補助，其授與人是委託中科院執行研究計畫之機構，中科院接受委託之計畫與經
費，就其中助金額，因應實際作業之需要而作重分配，且分配仍據員工參與專案之
能力與績效，逐年評定，與行政職級之考績不同，分途而行，故授與人並非中科院，
所得亦非因勞務，為該院員工所領如一般公務人員同額之薪資以外之助。可見中科
院行之二十餘年之方式，其始終認合法律規定並非無因。該院員工依當年院方之主張
行事，院方前此既不發給扣繳憑單，認定屬免納入申報，迄八十四年初逼於財稅單位
無理非法要求而併計薪資，但原告認不合法而以存證函說明，迨是年十月行政院以行
政協商始予決定應納，不但是事後之決定，而且只是行政上之妥協，全無法律依據，
對其決定（八十四年）之前之事件無拘束力。又稅捐稽徵法第四十八條之三：「納稅
義務人違反本法或稅法之規定，適用裁處時之法律。但裁處前之法律有利於納稅義務
人者，適用最有利於納稅義務人之法律」，故行政院集合國防、財政兩部八十四年之
決定，自不溯及八十三年之所得，更何況是項決定仍無法律依據；國稅局不應對爭執
二十餘年而事後作行政妥協而決定之事項，再作不合法律規定之認定，其追補繳納稅
款之處分實屬非法。三、行政院駁回再訴願之理由全與事實不符：行政院決定書第四
頁所述為其決定之所據，其中「科技人員品位加給支給標準表」雖為支給標準，但並
不表示是依行政上之職級，而是基於員工之研究能力及其累積之績效所區分之標準，
行政院不應附和財稅機關不分皂白而與薪資給與標準混為一談；至於中科院與聘僱人
員約定事項，並未載明所指其薪給包括全部給與，而是對違約離職人員追償給與之說
明（印本如附件四），更何況「給與」並非等於「薪資」，法律上更無此規定。至於
按月給付及非按個案給付，在法律上或推理上均不是認定是否勞務報酬之依據。至於
行政院引述中科院八十一年十一月三日訓誠字第一六八七三號函，該函（印本如附
件五），僅說明按月及通案再分配之原因，並未自承是項補助為薪資所得，行政院及
財稅單位不應指鹿為馬。故行政院駁回再訴願，並無實在之理由，其不實及歪曲之態
度明顯袒護財稅單位，未盡評事公正之責任，其所作之決定，於法於理均有未合。四
、鈞院前此之判決駁回，因個人所舉理由有別，不應以偏概全，行政院以有前案駁回
而對再訴願理由不逐一回應，為不負責任之態度，有職之嫌。五、倘若行政院確認
系爭所得為薪資，然過去中科院對研究加給等助並未納入年終金及退休金之給與
核計，其原先之理由基於其准薪資之認定，於今行政院若確認屬薪資而應補稅；試問
行政院是否願意負責補發年終金及退休金之差額﹖中科院在原先各專案完成結案之
後，已無委託人提供補償來源。此一關鍵顯示系爭研究補助或品位加給並非發自提供
薪資之中科院，而是源自三軍委託計畫，助之授與人並非中科院。如行政院仍堅持
系爭所得為薪資，則另項要求補償之糾紛隨之而起。六、本案原先免納所得稅主張者
為國防部及中科院，迄至八十四年仍向行政院請求免稅，因而有行政院秘書長之召集
兩部協商情事，其內容非員工所能全盤瞭解，國防部及中科院有義務出面說明原委，
原告依行政訴訟法第八條之規定，請求鈞院命令該部及中科院參加訴訟以明事理及法
律責任。為此尚請鈞院將原處分撤銷，並命退還預繳稅款及利息等語。
被告答辯意旨略謂：按「左列各種所得，免納所得稅：一、．．．八、中華民國政府
或外國政府，國際機構，教育、文化、科學研究機關、團體、或其他公私組織，為獎
勵進修、研究或參加科學或職業訓練而給與之獎學金及研究、考察補助費等。但受領
之獎學金或補助費，如係為授與人提供勞務所取得之報酬，不適用之。」「個人之綜
合所得總額，以其全年左列各類所得合併計算之．．．第三類：薪資所得：凡公、教
、軍、警、公私事業職工薪資及提供勞務者之所得：一、薪資所得之計算，以在職務
上或工作上取得之各種薪資收入為所得額。二、前項薪資包括：薪金、俸給、工資、
津貼、歲費、金、紅利、各種補助費及按月或按年分期給付之退休金或養老金．．
．。」分別為行為時所得稅法第四條第八款及第十四條第一項第三類所明定；又「稅
捐之核課期間，依左列規定：一、依法應由納稅義務人申報繳納之稅捐，已在規定期
間內申報，且無故意以詐欺或其他不正當方法逃漏稅捐者，其核課期間為五年。．．
．在前項核課期間內，經另發現應徵之稅捐者，仍應依法補徵或並予處罰；．．．」
及「前條第一項核課期間之起算，依左列規定：一、依法應由納稅義務人申報繳納之
稅捐，已在規定期間內申報者，自申報日起算。」亦為稅捐稽徵法第二十一條第一項
第一款、第二項及第二十二條第一款所明定。二、本件原告不服本局初查核定，以系
爭取自中科院之薪資所得係研究補助費，依行為時所得稅法第四條第八款規定，應屬
免稅所得，且系爭所得係依研究計畫專案申請及依各員工參與程度分別計算發放，並
非定額給付，於會計上採按月給付僅屬權衡變通辦法，其性質符合財政部六十八年十
一月三十日台財稅第八五○一號函釋，且稽徵機關逐年至中科院查閱相關會計資料，
亦對系爭所得未予扣繳乙節未予置理，中科院遂據以認定系爭研究補助費係屬免稅所
得云云，申經復查結果，本局以原告為中科院非軍職員工，其系爭取自中科院之薪資
所得屬「品位加給」或「技術津貼」，為其所不爭，而中科院之預算雖分別依計畫編
列人事費支應員工之各項給與，然領受「品位加給」或「技術津貼」之非軍職人員，
無論配屬之單位或參與不同計畫，悉依該院所訂「科技人員品位加給支給標準」、「
技術員薪給標準表」之等級，每月按職級定額領取「品位加給」或「技術津貼」。中
科院聘僱人員之約定事項亦載明薪給除實物代金及眷補費外，包括全部給與，業經財
政部臺灣省北區國稅局所屬大溪稽徵所赴中科院查閱資料瞭解無誤，並為中科院八十
一年十一月三日八十一訓誠字第一六八七三號函所明示，系爭「品位加給」或「技術
津貼」自始即屬薪資所得，自應依法合併申報繳稅，原核定並無不合，復查決定乃未
准變更。三、原告訴稱中院科所研發者，乃及國家安全、全民福祉之國防科技，非
一般民生科技所可比擬，而一般科技之研發尚且予以租稅優惠，舉輕以明重，本案之
研發自應給予更高之優渥獎勵，故而本案原告所領取之「品位加給」（或「技術津貼
」）所得為研究補助費應合於免稅優惠之立法目的，依法免納所得稅。又該項所得之
本質，既經中科院認定為免稅所得，自足堪信實。其給付之方式，在會計上乃依員工
參與程度不同，分別計算獎勵津貼之金額採按月給付，此乃權衡變通之辦法，惟中科
院係專案個別申請研究補助費，且按研究計畫個案分別給付，應無疑義，由上述得之
，本件「品位加給」（或「技術津貼」）所得，依財政部六十八年十一月三十日台財
稅第三八五○一號函釋，應屬免稅範圍。本件原告於申報所得稅時，即依當年度扣繳
憑單誠實申報，而今距前申報日期五年後，中科院復掣發扣繳憑單，其掣發原因為何
﹖所據法令為何﹖在在不詳，而本局卻依此為補稅理由，似嫌牽強。政府機關對人民
之信賴利益應予保護，本案認定課稅之標準未明確前，不宜追溯補徵系爭薪資所得之
稅款云云，資為辯解。惟查中科院之預算雖分別依計畫編列人事費支應其員之各項給
與，但實際上領受「品位加給」或「技術津貼」之非軍職人員，無論配屬之單位或參
與不同計畫，悉依該院所定「科技人員品位加給支給標準」、「技術員薪給標準表」
之等級，每月按職級定額領取「品位加給」或「技術津貼」，該院與其聘僱人員之約
定事項亦載明所指薪給，除實物代金及眷補費外，包括全部給與，是以該院非軍職人
員所領受之「品立加給」或「技術津貼」，核屬其在職務上或工作上因提供勞務所取
得之報酬。另財政部臺灣省北區國稅局於八十二年間派員前往該院瞭解結果，該院支
付非軍職人員之「品位加給」及「技術津貼」係採按月給付方式，並非按研究計畫個
案給付，復經中科院八十一年十一月三日八十一訓誠字第一六八七三號函致該局說明
該院各類薪資扣繳所得稅狀況：「本院於年度開始即訂有各項研究計畫，並按照研究
計畫逐月實施。各項研究計畫除一般經費外，為獎勵科技人員竭盡心智參與研發工作
，另編列研發人員研究補助費及技術津貼。為便利作業，研發人員研究補助費係按月
發放方式，再經由成本歸戶手續，回歸計畫預算內（研究補助費採個案給付，必將增
加人力及作業之負擔，不符經濟效益）」等語，足見中科院給付非軍職員工之「品位
加給」及「技術津貼」之所得，屬經常性研究補助費給與，且依職級按月定額支給，
為提供勞務所取得之報酬，依首揭行為時所得稅法第四條第八款但書及第十四條第一
項第三類之規定，核非免稅之薪資所得，乃屬應課稅之薪資所得，殆無疑義。又本件
本局發單補徵稅款，並未逾前揭稅捐稽徵法第二十一條所定核課期間，所稱基於信賴
利益不宜追溯補徵等節，殊無足採。四、原告訴稱稅捐稽徵人員依所得稅法第九十五
條規定逐年至中山科學院查閱會計資料，而對該研究補助費未予扣繳並未置喙，顯證
稅捐稽徵人員亦同意中科院將研究補助費性質認定為免稅範圍乙節，經查納稅義務人
如有所得稅法第十四條第一項各類之所得，即應依同法第七十一條規定申報納稅，而
所得稅法第九十五條之規定，僅係為加強課稅資料之正確性，授予稽徵機關調查及督
促扣繳義務人對於扣繳報告之確實，是尚不因稽徵機關未為調查或督促扣繳義務人，
即認納稅義務人就其取得之所得不負申報納稅之義務，是原告之指摘，顯屬誤會，原
核定尚無不合，應予維持。五、另與此類相同情形之案件業經大院八十五年判字第三
一七五號、八十六年判字第一二號、八十六年判字第七五號等判決駁回確定案，併予
陳明。六、綜上論述：原處分及所為復查、訴願、再訴願決定並無違誤，請駁回原告
之訴等語。
    理  由
按中華民國政府或外國政府，國際機構、教育、文化、科學研究機構、團體，或其他
公私組織，為獎勵進修、研究或參加科學或職業訓練而給與之獎學金及研究、考察補
助費等所得，免納所得稅。但受領之獎學金或補助費，如係為授與人提供勞務所取得
之報酬，不適用之，為行為時所得稅法第四條第八款所規定。又凡公、教、軍、警、
公私事業職工薪資及提供勞務者之所得，為薪資所得，該項所得之計算，以在職務上
或工作上取得之各種薪資收入為所得額；前項薪資包括薪金、俸給、工資、津貼、歲
費、獎金、紅利、各種補助費及按月或按年分期給付之退休金或養老金。但為雇主之
目的，執行職務而支領之差旅費、日支費及加班費不超過規定標準者，及依同法第四
條規定免稅之項目，不在此限，復為同法第十四條第一項第三類所明定。本件原告八
十三年度綜合所得稅結算申報，被告以其漏報取自中科院之薪資所得計六九九、八四
○元，乃核定補徵稅額一二六、一三○元。原告不服，以系爭所得係研究補助費，且
係按研究計畫個案給付，並非通案按職級按月給付者，參照財政部六十八年十一月三
十日台財稅第三八五○一號函釋，依行為時所得稅法第四條第八款規定，應屬免稅所
得云云。申經被告復查結果，以原告為中科院非軍職員工，八十三年度領取自中科院
薪資中之六九九、八四○元屬品位加給，為其所不爭，而中科院之預算雖分別依計畫
編列人事費支應員工之各項給與，然領受品位加給或技術津貼之非軍職人員，無論配
屬之單位或參與不同計畫，悉依該院所訂「科技人員品位加給支給標準表」「技術員
薪給標準表」之等級，每月按級定額領取品位加給或技術津貼。且中科院聘僱人員之
約定事項亦載明薪給除實物代金及眷補費外，包括全部給與，業經被告所屬大溪稽徵
所赴中科院查閱資料瞭解無誤，並為中科院八十一年十一月三日八十一訓誠字第一六
八七三號函所明示，系爭品位加給自始即屬薪資所得，自應依法合併申報繳稅，原核
定並無不合，乃未准變更。原告猶不服，循序提起行政訴訟，主張：上開所得六九九
、八四○元，無論係按職給付或按月給付，其性質均屬所得稅法第四條第八款規定之
研究補助費，依法應屬免稅所得，不得對之課徵所得稅，即系爭所得係依研究計畫專
案申請及依各員工參與程度分別計算發放，並非定額給付，於會計上採按月給付僅屬
權衡變通辦法，其性質符合財政部六十八年十一月三十日台財稅第三八五○一號函釋
，稽徵機關逐年至中科院查閱相關會計資料，亦對系爭所得未予扣繳一節未予置理，
中科院據以認定系爭研究補助費係屬免稅所得，應屬合法、適當，稽徵機關於經過數
年後始為應稅主張，有違信賴原則。況本件所得應依其本質審查，而非逕依給付之方
式認定；又中科院遲發扣繳憑單，被告怠於事實之認定，僅以扣繳憑單為課稅之認定
標準，有悖依法課稅原則，且於法律規定有疑義而以命令補充時，應自新函令頒布之
日生效，本案認定課稅標準既未明確，不宜追溯補徵系爭所得稅云云。經查，行政法
上所謂信賴保護原則，係指人民因相信既存之法秩序，而安排其生活或處置其財產，
則不能因嗣後法規之制定或修正，而使其遭受不能預見之損害，用以保護人民之既得
權益。本原則之適用，係在禁止新制定或修正法規有溯及既往之效力。本件中科院之
預算雖分別依計畫編列人事費支應其員工之各項給與，但實際上領受「品位加給」或
「技術津貼」之非軍職人員，無論配屬之單位參與不同計畫，均依該院所訂「科技人
員品位加給支給標準表」、「技術員薪給標準表」之等級，每月按級定額領取科技品
位加給或技術津貼。且該院與其聘僱人員之約定事項亦載明所指薪給，除實物代金及
眷補費外，包括全部給與，其非軍職人員所領受之科技品位加給或技術津貼，核屬因
提供勞務所取得之報酬，應無行為時所得稅法第四條第八款免納所得稅規定之適用。
況被告於八十二年間派員前往該中科院瞭解結果，其支付非軍職人員之科技品位加給
及技術津貼確係按月給付方式，復經中科院八十一年十一月三日（八一）訓誠字第一
六八七三號函致被告，說明該院各類薪資扣繳所得稅狀況：「以該院於年度開始即訂
有各項研究計畫，並按照研究計畫逐月實施。各項研究計畫除一般經費外，為獎勵科
技人員竭盡心智參與研發工作，另編列研發人員研究補助費及技術津貼。為便利作業
，研發人員研究補助費係採按月發放方式，再經由成本歸戶手續，回歸計畫預算內（
研究補助費採個案給付，必將增加人力及作業之負擔，不符經濟效益）」等語。足見
中科院給付非軍職員工之品位加給及技術津貼之所得，屬經常性研究補助費給與，且
依職級按月定額支給，為提供勞務所取得之報酬，依首揭規定，核非免稅之薪資所得
，被告依法發單補徵稅款，並未逾稅捐稽徵法第二十一條所定核課期間，於法並無不
合。而首揭所得稅法之規定一直未變更，僅補充解釋該稅法之行政院及財政部之函釋
變更，未及於法規之制定或修正，則上開函釋之變更應追溯至首開稅法頒布時生效適
用，且無行政法信賴保護原則之適用。原告主張，核無足採。本件原處分揆諸首揭規
定，洵無違誤，一再訴願決定，遞予維持，俱無不合。原告起訴意旨，難謂為有理由
，應予駁回。
據上論結，本件原告之訴為無理由，爰依行政訴訟法第二十六條後段，判決如主文。
中    華    民    國     八十八      年      六      月      十七       日
                    行 政 法 院 第 二 庭
                                審 判 長 評  事      陳  石  獅
                                         評  事      徐  樹  海
                                         評  事      彭  鳳  至
                                         評  事      黃  合  文
                                         評  事      林  茂  權
右  正  本  證  明  與  原  本  無  異
                                         法院書記官  王  福  瀛
中    華    民    國     八十八      年      六      月     二十一      日
